ACORDAO-COMPLETO-2490349

ACÓRDÃO 10895/2021 ATA 30/2021 - SEGUNDA CÂMARA

VISTA, relatada e discutida esta petição formulada por Valdir Claro Jeronymo, na qual é arguida a nulidade do Acórdão 1690/2021-TCU-Segunda Câmara.
ACORDAM os Ministros do Tribunal de Contas da União, reunidos em sessão da 2ª Câmara, ante as razões expostas pelo Relator e com fundamento nos arts. 171 e 174 do Regimento Interno, em:
9.1. conhecer da petição e indeferi-la;
9.2. encaminhar cópia deste Acórdão ao interessado, com a informação de que a íntegra do Relatório e do Voto que o fundamentam está disponível no endereço eletrônico www.tcu.gov.br/acordaos.

Petição de declaração de nulidade do Acórdão 1.690/2021 - 2a Câmara em razão da inobservância do rito regimental de julgamento.

Segunda Câmara

Tribunal Regional Federal da 3ª Região

3. Interessado: Valdir Claro Jeronymo (XXX.512.358-XX)

JORGE OLIVEIRA

Adoto como Relatório a instrução produzida na Secretaria de Recursos - Serur (peça 87) , endossada pelo Titular daquela unidade técnica (peça 88) e a seguir transcrita:
	"Tratam os autos de análise da concessão de aposentadoria a Valdir Claro Jeronymo. O ato foi considerado ilegal pelo Acórdão 1451/2020-TCU-Segunda Câmara (peça 7, rel. min. Aroldo Cedraz) . O interessado interpôs pedido de reexame, julgado improcedente pelo Acórdão 12980/2020-TCU-Segunda Câmara (peça 42, rel. ministra Ana Arraes) . Contra o julgamento do pedido de reexame foram opostos embargos de declaração, rejeitados pelo Acórdão 1690/2021-TCU-Segunda Câmara (peça 64, rel. min. Jorge Oliveira) .
2.	Nesta oportunidade, em petição nominada como "Agravo - art. 289, § 4º - RITCU" (peça 71) , o interessado argui suposta nulidade ocorrida no julgamento dos embargos de declaração. 
Da petição em análise e da devolução do processo à Serur
3.	Ao receber a petição, o processo foi encaminhado à Serur pelo despacho de peça 77, do relator ad quem, ministro Jorge Oliveira, que entendeu "que a matéria refoge à competência desta relatoria".
4.	Na análise subsequente (peças 80-82) , esta unidade manifestou-se pelo não conhecimento do recurso, sem, todavia, manifestar-se sobre a nulidade arguida. O Ministério Público junto ao Tribunal pôs-se de acordo (peça 83) .
5.	O processo foi então encaminhado ao relator a quo, ministro Aroldo Cedraz, que devolveu os autos à Serur, "para as providências de sua alçada", fazendo expressa menção ao art. 50, § 3º, da Resolução TCU 259/2014, que trata do regime "de mera petição que não possa ser conhecida como recurso".
6.	Haja vista esse histórico processual, entende-se necessário um exame mais detido do processo, com o fim de verificar a necessidade de eventual ajuste no encaminhamento sugerido no anterior exame, de peça 80. O exame complementar também se justifica porque, em rigor, o não conhecimento de um recurso não impede, necessariamente, a análise da arguição de nulidade, que pode ser suscitada na forma do art. 174 do regimento interno do TCU.
Do não cabimento de recurso propriamente dito, na hipótese em concreto
7.	Quanto ao não cabimento do recurso (agravo) , reitera-se a conclusão do exame antecedente (peça 80) . Com efeito, e exceto quanto a acórdão que veicula medida cautelar antecedente, que pode ser contrastado por meio de agravo (RITCU, art. 289) , as decisões de mérito de colegiado do Tribunal não são impugnáveis por essa via - tradicionalmente vocacionada a elevar ao colegiado o reexame de decisões proferidas monocraticamente.
8.	No entanto, o próprio interessado expõe as dificuldades na identificação do recurso cabível na hipótese e, por isso, invoca o princípio da fungibilidade, para que a petição seja recebida pelo Tribunal por alguma forma que seja viável sua análise (até mesmo, se for o caso, mediante "questão de ordem", peça 71, p. 6) . É o que se passa a examinar, em complemento ao exame anterior.
Da viabilidade de se arguir nulidades, em mera petição, na forma do art. 174 do RITCU
9.	Na petição em exame, o interessado argui, exclusivamente, nulidade processual, que alega ter ocorrido durante o julgamento dos embargos de declaração opostos contra o anterior julgamento de pedido de reexame. 
10.	Segundo afirma, não teria sido observado o rito regimental aplicável. Mais especificamente, narra o desenrolar da sessão da 2ª Câmara e aponta (trazendo as evidências a partir do vídeo da sessão) que, após o voto do ministro Jorge Oliveira em cada um dos processos de sua relatoria, o presidente, ministro Augusto Nardes, colocou o bloco de processos em discussão. De imediato, a palavra foi utilizada pelo representante do Ministério Público junto ao TCU, para saudação ao novo ministro, que realizava sua primeira participação junto à 2ª Câmara. Na sequência, ao invés de encerrar a discussão, submeter os processos à votação e realizar a proclamação do resultado, a Presidência conferiu a palavra ao próximo ministro, para relatar seus feitos. 
11.	Com isso, segundo o interessado, não foi concluído "o julgamento dos feitos do Ministro Jorge Oliveira, uma vez que não foram colhidos os votos dos demais Ministros, nem houve a proclamação do resultado dos feitos relatados pelo Ministro Jorge Oliveira".
12.	Como se vê, não há tentativa de rediscussão do mérito da causa (não se pretende a reanálise das questões de fato ou de direito que motivaram a decisão) , mas a impugnação do julgamento apenas sob o prisma da inobservância do rito previsto nos arts. 114 e 125 do regimento interno - destacando-se que o fato não decorre de ato do relator, mas da condução do próprio julgamento, em si.
13. 	Bem delimitado o objeto da petição em exame, observa-se que a arguição de nulidades, no processo de controle externo, pode ocorrer de duas formas: por meio de recurso (arts. 277 e seguintes do RITCU) ou por meio de simples petição, com fundamento direto no art. 174 do regimento interno.
14.	Com efeito, o art. 174 do regimento prevê que nulidades podem ser declaradas pelo Tribunal de ofício ou por provação da parte; e a provocação da parte, nesse caso, pode ser veiculada por simples petição, como faculta o art. 174 do RITCU, que está fora do título dos recursos.
15.	Embora visando ao mesmo fim (a invalidade do ato impugnado) , há distinções relevantes caso a impugnação ocorra pela via do recurso ou se por simples petição, com já destacado pelo Tribunal no Acórdão 960/2018-TCU-Plenário (rel. min. Benjamin Zymler) :
	a) se a nulidade for arguida mediante recurso, o escopo de impugnação pode ser mais amplo: a nulidade pode ser suscitada como preliminar, podendo-se avançar para o debate da justiça da decisão, pleiteando-se sua reforma, caso não reconhecida a nulidade;
	b) se, por outro lado, a nulidade for arguida por simples petição, como permite o art. 174 do regimento interno, o escopo de impugnação será mais restrito: a autorização prevista nesse dispositivo limita-se a matérias tendentes à anulação do ato processual, não se autorizando a rediscussão de seu mérito e, por consequência, não se viabilizando a reforma do julgado. 
16.	Logo, a proposta de não conhecimento do recurso não impede que eventuais nulidades ocorridas no próprio julgamento sejam arguidas e analisadas, pois a via prevista no art. 174 do RITCU é adequada para se verificar a eventual procedência de alegações da espécie. Notadamente quando apresentadas incontinente, como na hipótese, em que a notificação do julgamento foi recebida pelo interessado em 1/3/2021 (peça 70) e a impugnação foi protocolada em 5/3/2021 (peça 71) , antes que se pudesse cogitar de eventual preclusão.
Da unidade técnica competente para o exame da impugnação
17.	O exame de nulidades arguidas em meras petições, na forma do art. 174 do RITCU, observa o seguinte procedimento, baseado no Acórdão 960/2018-TCU-Plenário (cf. § 23 do voto) :
	1) se a suposta nulidade tiver ocorrido na fase recursal, seu exame compete à Serur, sob a presidência do relator ad quem;
	2) se a nulidade não ocorreu na fase recursal, o exame compete ao relator a quo, com o apoio da unidade técnica de origem.
18.	No caso em exame, a suposta nulidade teria ocorrido na fase recursal (embargos de declaração contra julgamento de pedido de reexame) , incumbindo seu exame a esta unidade técnica.
Da inexistência da nulidade arguida
19.	Analisando-se o vídeo da sessão da 2ª Câmara, observa-se que o relato do interessado, na peça 71, corresponde aos eventos ocorridos durante o julgamento.  
20.	Observa-se, contudo, que, iniciada a etapa de discussão (aos 18min52s do vídeo) , não houve necessidade de manifestações pelos demais ministros - como ocorre, aliás, nesses casos repetitivos, em que as questões de fato não suscitam dúvidas e sobre os quais a linha jurisprudencial a ser aplicada já está notoriamente consolidada no Tribunal. Foi o que ocorreu na situação em exame, devendo-se destacar que:
	a)  o ato de aposentadoria do interessado foi julgado ilegal (Acórdão 1451/2020-TCU-Segunda Câmara) em virtude de constar a incorporação da parcela "opção";
	b)  no julgamento do pedido de reexame (Acórdão 12980/2020-TCU-Segunda Câmara) , ficou claro que "a matéria se encontra pacificada no âmbito deste Tribunal", que firmou entendimento segundo o qual é vedado o pagamento das vantagens 'opção' "aos servidores que implementaram os requisitos de aposentadoria após 16/12/1998, data de publicação da Emenda Constitucional 20, que limitou o valor dos proventos à remuneração do cargo efetivo no qual se deu a aposentadoria";
	c) nos embargos de declaração, cujo julgamento é agora impugnado, o relator foi expresso ao indicar que "os aclaratórios devem ser conhecidos e rejeitados, pois não há a obscuridade nem a omissão alegada".
21.	O julgamento impugnado tratou, portanto, de embargos de declaração que suscitavam omissões ou obscuridades inexistentes no acórdão combatido - acórdão esse que, por sua vez, decidiu "questão pacificada no âmbito deste Tribunal", com entendimento firmado e reiteradamente aplicado a situações similares.
22.	Esse contexto é essencial não só para compreender a razão pela qual os demais integrantes do Colegiado entenderam ser desnecessário discutir o caso, como também para justificar a aplicação, na hipótese, do brocardo de que, no campo do processo, "não há nulidades sem prejuízo". Trata-se do princípio da instrumentalidade, tradicionalmente consagrado no sistema processual, inclusive no processo de controle externo (RITCU, art. 171) , dada a finalidade do processo, de servir ao direito material.
23.	Não se nega a importância das formas e dos ritos como garantia das partes e da legitimidade da função judicante. Mas essa relevância não vai ao ponto de fulminar os efeitos do ato processual se, da inobservância da forma ou do rito, não houver prejuízo concreto às partes ou ao interesse público tutelado no processo.
24.	Apenas um apego injustificado ao rito exigiria sacralizar a regra de procedimento ao ponto de se entender que, no caso concreto, haveria alguma margem para obter-se resultado diverso do que se alcançou.
25.	Esse resultado do julgamento, aliás, restou consagrado na sessão seguinte, em que foi aprovada a ata da sessão anterior (em que ocorreu a deliberação impugnada) , sem o apontamento de quaisquer divergências ou ressalva por nenhum dos integrantes do Colegiado (peça 72) .
Encaminhamento:
26.	Ante o exposto, submete-se o processo à consideração superior, propondo-se recepcionar o expediente em exame (peça 71) como mera petição, nos termos do artigo 174 do Regimento Interno do TCU, para, no mérito, rejeitar a arguição de nulidade do Acórdão 1690/2021-TCU-Segunda Câmara, dando-se ciência ao interessado."
	É o Relatório.

não há

Não atuou

PETIÇÃO. EMBARGOS DE DECLARAÇÃO. PEDIDO DE REEXAME. APOSENTADORIA. ARGUIÇÃO DE NULIDADE DO JULGAMENTO DOS EMBARGOS DE DECLARAÇÃO POR INOBSERVÂNCIA DE RITO REGIMENTAL. VIABILIDADE DE ARGUIÇÃO DE NULIDADE MEDIANTE PETIÇÃO (RI/TCU, ART. 174). INEXISTÊNCIA DA NULIDADE APONTADA POR AUSÊNCIA DE PREJUÍZO AO INTERESSADO. INDEFERIMENTO DO PLEITO DE ANULAÇÃO DO ACÓRDÃO CONTESTADO.

APOSENTADORIA (APOS)

Secretaria de Recursos - Serur

Por intermédio do Acórdão 1690/2021-TCU-Segunda Câmara, sugerido por este Relator, foram rejeitados os embargos de declaração opostos por Valdir Claro Jeronymo, ex-servidor do Tribunal Regional Federal da 3ª Região - TRF-3, contra o Acórdão 12980/2020-TCU-Segunda Câmara (Relatora a Ministra Ana Arraes) , que negou provimento ao pedido de reexame interposto contra o Acórdão 1451/2020-TCU-Segunda Câmara (Relator o Ministro Aroldo Cedraz) . Este último, por sua vez, considerou ilegal o ato de aposentadoria do interessado, por dele constar indevidamente a parcela remuneratória denominada "opção".
2.	Por meio do documento à peça 71, o ex-servidor requereu a declaração de nulidade do Acórdão 1690/2021-TCU-Segunda Câmara. Para tanto, alegou que, por ocasião do julgamento dos embargos de declaração apreciados por aquela deliberação, não teria sido observado o rito regimental próprio.
3.	Narrou o interessado que, após os votos deste Relator em cada um dos processos por mim submetidos à 2ª Câmara na sessão de 09/02/2021, o Presidente daquele Colegiado colocou em discussão, conjuntamente, todos aqueles feitos. O Representante do Ministério Público junto ao TCU - MPTCU fez uso da palavra, então, para saudar este Relator, que participava dos trabalhos da Câmara pela primeira vez. Em seguida, ao invés de encerrar a discussão, proceder à votação e proclamar os resultados, a Presidência concedeu a palavra ao próximo Ministro para relatar seus processos.
4.	Assim, segundo o peticionante, não teria sido concluído o julgamento dos processos deste Relator, razão pela qual seria nulo o Acórdão em debate, dada a inobservância do procedimento adequado.
5.	Ao examinar o requerimento, a Secretaria de Recursos - Serur, preliminarmente, admitiu a possibilidade de arguição de nulidade mediante petição, nos termos do art. 174 do Regimento Interno desta Corte.
6.	No mérito, reconheceu aquela unidade técnica a exatidão dos eventos descritos pelo interessado.
7.	Contudo, entendeu a Serur que, por se tratar de matéria pacificada na jurisprudência desta Corte, não teria havido necessidade de discussão. Por esse motivo, e também por se tratar de embargos de declaração, em que apenas se busca integrar decisão já proferida sem alterar seu mérito, não seria verossímil que o julgamento pudesse ter desfecho distinto daquele proposto por este Relator. Assim, não teria havido prejuízo concreto ao interessado, o que, diante do princípio da instrumentalidade da forma, afastaria a hipótese de declaração da nulidade da deliberação em debate.
8.	Assim, em pareceres uniformes, a unidade técnica opinou pelo conhecimento e indeferimento da petição.
9.	Acompanho tais manifestações, que incluo entre minhas razões de decidir.
10.	Em preliminar, endosso o entendimento de que eventual nulidade pode ser arguida pela parte mediante petição, uma vez que o art. 174 do Regimento Interno expressamente autoriza a parte a fazer tal provocação ao Relator ou ao Tribunal. Assim, a petição em tela pode ser conhecida.
11.	Quanto ao mérito, não há como negar a precisão dos fatos relatados pelo peticionante.
12.	Contudo, a gravação em vídeo da respectiva sessão permite verificar que, após o início da etapa de discussão, aos 18minutos e 52 segundos daquele registro, não houve qualquer manifestação de interesse dos integrantes do Colegiado em debater os feitos submetidos por este Relator.
13.	No caso do processo do requerente, tal desinteresse é compreensível por se tratar de questão relativa à inclusão indevida da parcela "opção", matéria pacificada no âmbito desta Corte, tanto assim que o recente Acórdão 1414/2021-TCU-Plenário até mesmo autorizou, excepcionalmente, que processos que envolvessem tal tipo de irregularidade fossem apreciados mediante relação, sem elaboração de relatório, voto e acórdão unitário e sem qualquer discussão.
12.	Além disso, como apontou a Serur, o caráter incontroverso do tema foi destacado no julgamento do pedido de reexame, e, no voto deste Relator na apreciação dos embargos de declaração, foi ressaltado que não havia nenhuma das falhas apontadas pelo então embargante.
13.	Desse modo, e considerando que a modalidade recursal então em apreço não objetiva questionar o mérito da decisão proferida, mas tão somente aclará-la e integrá-la, não seria plausível cogitar de eventual reversão da deliberação no pedido de reexame.
14.	Acrescente-se que, não obstante a falha procedimental, o julgamento ora criticado foi confirmado na sessão seguinte da 2ª Câmara, quando a ata da sessão em que ocorreram os fatos narrados foi aprovada pelo Colegiado sem nenhuma ressalva ou impugnação.
15.	Diante de tais peculiaridades, não se vislumbra qualquer prejuízo ao interessado, o que, diante do princípio da instrumentalidade da forma ("pas de nullite sans grief") , expressamente albergado no art. 171 do Regimento Interno, afasta a possibilidade de declaração de nulidade do julgado em foco.
	Deve ser indeferido o pleito do interessado, pois, razão pela qual, ao acolher os pareceres da Serur, voto pela adoção da minuta de acórdão que trago a este Colegiado.
TCU, Sala das Sessões, em 3 de agosto de 2021.
JORGE OLIVEIRA 
Relator